【裁判字號】    97,重訴,124
【裁判日期】    971112
【裁判案由】    履行協議等
【裁判全文】
臺灣板橋地方法院民事判決             97年度重訴字第124號
原      告  乙○○
被      告  甲○○
上列當事人間請求履行協議等事件，經本院於民國97年10月29日
言詞辯論終結，判決如下：
    主  文
被告應給付原告新臺幣捌萬零捌佰貳拾元，及自民國九十七年二
月十六日起至清償日止，按週年利率百分之五計算之利息。
原告其餘之訴駁回。
訴訟費用由被告負擔百分之二，餘由原告負擔。
本判決第一項得假執行。
    事實及理由
一、原告起訴主張：
  (一)兩造於民國92年6 月29日協議離婚，並簽訂離婚協議書，其
    中第2 條約定門牌號碼為臺北縣三峽鎮○○路110 巷44號1
    樓房屋暨其基地（下稱系爭房地）歸原告所有，該房地之銀
    行貸款由被告負責償還，第5 條約定被告所購買之有價證券
    應移轉為兩造所生之女張瑞晏、張瑞舫名義，並交由法院公
    證，第9 條約定若有一方不履行協議，應賠償對方違約金新
    臺幣（下同）5,000,000 元。詎被告非但未將兩造協議離婚
    時，其所有之國華人壽保險股份有限公司（下稱國華人壽公
    司）股票移轉至兩造所生之女名下，且未塗銷系爭房地前設
    定予訴外人永豐商業銀行股份有限公司（下稱永豐銀行）、
    義務人為被告、最高限額為3,480,000 元之抵押權（下稱系
    爭抵押權），亦未按時清償該抵押權所擔保之銀行貸款，致
    使原告於95年10月間遭永豐銀行向法院聲請准許為本票強制
    執行及拍賣已移轉為原告所有之系爭房地，復於96年1 月30
    日再度接獲永豐銀行寄發之查封拍賣催告書，因而破壞原告
    原定於96年6 月間工作移民之規劃，整日惶恐無所依，不得
    不藉助藥物以維持基本生活作息，甚至遭財團法人金融聯合
    徵信中心註記負債1,130,000 元，已損害原告之身體健康、
    信用等人格權，爰依兩造離婚協議書第2 條之約定，請求被
    告給付系爭抵押權擔保債權金額3,480,000 元以作為塗銷該
    抵押權之費用，並依民法第227 條之1 、第195 條之規定，
    請求被告賠償非財產上之損害5,000,000 元，另依兩造離婚
    協議書第9 條之約定，請求被告賠償違約金5,000,000 元。
  (二)聲明：被告應給付原告13,480,000元，及自94年10月26日起
    至清償日止，按週年利率百分之7.2 計算之利息。
二、被告則抗辯：
  (一)被告已於92年10月間將其名下股票移轉至兩造所生之女名下
    ，此業經本院93年度家訴字第13號及臺灣高等法院94年家上
    字52號判決確定。
  (二)兩造離婚協議書第2 條僅約定銀行貸款由被告負責償還，而
    非一次清償，故被告於94年底將系爭房地所有權移轉登記予
    原告後，其房屋貸款仍由被告分期繳納。詎原告於92年兩造
    離婚後，迭對被告提起諸多訴訟及騷擾，致被告遭任職公司
    懲處，連降三級，收入銳減，又遭法院強制執行薪資之3分
    之1 ，是以被告平均月薪不到30,000元，還需養育2 名幼女
    ，在入不敷出之情形下，始於95年底遲繳貸款，以致遭永豐
    銀行聲請法院准予拍賣系爭房地，惟被告已於96年初清償遲
    繳之貸款，現已恢復正常繳款，並無違約。
  (三)反之，原告雖已擁有系爭房地，但仍不滿足，繼續於96年間
    對被告提出毀損債權之刑事告訴，經臺灣板橋地方法院檢察
    署檢察官偵查結果，認被告自92年1 月間起至96年4 月間止
    均有償還房屋貸款之紀錄，而為不起訴處分，嗣經原告聲請
    再議，仍遭臺灣高等法院檢察署駁回，詎原告明知被告已正
    常繳納貸款，並無違約之事實，仍於97年間以相同理由再度
    聲請法院核發支付命令，此舉已違反兩造離婚協議書第8 條
    關於不得藉故騷擾對方之約定，造成被告精神與生活不堪其
    擾。又兩造離婚協議書第4 條約定被告以原告名義向新竹國
    際商業銀行（現已更名為渣打國際商業銀行）貸款1,000,00
    0 元部分，被告需償還原告500,000 元，而原告前聲請強制
    執行被告薪資3 分之1 ，現已全數清償完畢，上開貸款債務
    即應由原告負責繳納，詎原告竟蓄意多次不繳貸款，已對被
    告造成騷擾。爰依兩造離婚協議書第9 條之約定，請求原告
    賠償違約金5,000,000 元，並依民法債務不履行之規定，請
    求原告賠償非財產上之損害5,000,000 元，以抵銷原告請求
    被告賠償之違約金及非財產上損害各5,000,000 元。
  (四)聲明：原告之訴駁回。
三、本院之判斷
  (一)原告主張兩造於92年6 月29日協議離婚，並簽訂離婚協議書
    ，其中第2 條約定系爭房地歸原告所有，該房地之銀行貸款
    由被告負責償還，第5 條約定被告所購買之有價證券應移轉
    為兩造所生之女張瑞晏、張瑞舫名義，並交由法院公證等情
    ，業據其提出離婚協議書影本1 件為證（見本院支付命令卷
    第6 至8 頁），且為被告所不爭執，自堪信為真實。
  (二)又原告主張被告違反上開約定，迄今未將兩造協議離婚時，
    其所有之國華人壽公司股票移轉至兩造所生之女張瑞晏、張
    瑞舫名下，且未塗銷系爭抵押權，亦未按時繳納銀行貸款，
    致使原告遭永豐銀行追償等語，被告則否認有何違約之情事
    ，並以前詞置辯。經查：
    1.兩造協議離婚時，被告原持有國華人壽公司票號84-NX-00
      7549號、85-NX-000000000 號、82-NX-002263號、84-NX-
      005865號、85-NX-000000000 號、82-ND-076368號、85-N
      D-000000000 號、84-ND-128072號、84-ND-128073號、82
      -ND-074687號、84-ND-126007號股票共8,082 股，此為兩
      造所不爭執，並有原告提出之財政部臺北巿國稅局財產歸
      屬資料清單、簽收單1 件及上開股票11紙等影本附卷可稽
      （見本院支付命令卷第9 至21頁），而上開股票均未移轉
      予兩造所生之女，反由被告於95年6 月22日轉讓其中票號
      84-NX-007549號、82-NX-002263號、84-NX-005865號、85
      -NX-000000000 號、82-ND-076368號、84-ND-128072號、
      84-ND-128073號、82-ND-074687號、84-ND-126007號股票
      共7,014 股予訴外人蕭淑容，轉讓票號85-NX-000000000
      號股票共68股予訴外人陳瑞勤，此經國華人壽公司於97年
      6 月20日以（97）華壽祕法字第1191號函覆說明屬實（見
      本院卷第77頁），並有該函所附之股票轉讓過戶申請書及
      財政部臺北巿國稅局證券交易稅一般代繳稅額繳款書各2
      份存卷足憑（見本院卷第78、79頁），且為被告所不爭執
      ，是原告主張被告未依兩造離婚協議書第5 條之約定，將
      其所購買之上開國華人壽公司股票移轉為兩造所生之女張
      瑞晏、張瑞舫名義，並交由法院公證一節，自堪採信。
    2.又依兩造離婚協議書第9 條約定：「若有一方不履行本協
      議，應賠償對方違約金5,000,000 元。」則本件被告既違
      反上開協議書第5 條之約定，未將其所購買之國華人壽公
      司股票移轉為兩造所生之女名義，是原告依前揭約定請求
      被告賠償違約金，自屬有據。惟按約定之違約金額過高者
      ，法院得減至相當之數額，民法第252 條定有明文。故約
      定之違約金苟有過高情事，法院即得依此規定核減至相當
      之數額，且此項核減，法院得以職權為之；又約定之違約
      金是否過高，應就債務人若能如期履行債務時，債權人可
      得享受之一切利益為衡量之標準（最高法院79年臺上字第
      1612號及51年臺上字第19號判例意旨參照）。本件原告自
      承兩造離婚協議書第9 條關於違約金金額之約定，係依該
      協議內容履行所可獲得利益之大約價值（見本院卷第83頁
      ），則本院斟酌被告本應移轉為兩造所生之女名義之上開
      國華人壽公司股票價值僅80,820元，此觀諸卷附該等股票
      票面之記載即明（見本院支付命令卷第11至21頁），以及
      原告在被告依約履行前述協議內容之情況下可得之利益，
      認原告依兩造離婚協議書第9 條約定請求被告賠償違約金
      5,000,000 元，核屬過高，應予酌減為80,820元為適當。
    3.再者，原告雖主張被告未依兩造離婚協議書之約定，塗銷
      系爭抵押權，且未按期繳納銀行貸款等語，惟為被告所否
      認。質之系爭抵押權乃係被告於85年間為擔保其向訴外人
      永豐銀行合併前之華信商業銀行所負債務，而以其當時所
      有之系爭房地設定本金最高限額3,480,000 元之抵押權，
      嗣被告未如期清償上開債務，除經永豐銀行向臺灣臺北地
      方法院聲請裁定准予強制執行兩造為擔保上開債務而共同
      簽發之本票外，並聲請本院裁定准予拍賣系爭房地，此為
      兩造所不爭執，復有原告提出之臺灣臺北地方法院96年度
      票字第7792號民事裁定、本票暨授權書、本院96年度拍字
      第435 號民事裁定、土地建築改良物抵押權設定契約書等
      影本各1 件存卷可考（見本院支付命令卷50至55頁）。惟
      依兩造離婚協議書第2 條約定：「坐落臺北縣三峽鎮○○
      路110 巷44號1 樓之房地歸乙方（即原告）所有，甲方（
      即被告）應於92年9 月30日前將該房地移轉登記至乙方名
      下，及搬離上開處所，該房地之銀行貸款由甲方負責償還
      ，甲方搬離時，僅得攜帶個人衣物，不得取走其他物品。
      」僅約定被告應將系爭房地移轉登記為原告所有，並應負
      責清償以該房地設定抵押權所擔保之債務，並未提及兩造
      另有關於被告應塗銷系爭抵押權之協議，亦未逕令被告應
      一次清償系爭抵押權所擔保之全部債務，是原告依上開約
      定請求被告給付塗銷系爭抵押權所需費用3,480,000 元，
      即屬無據。
    4.況被告雖一時未按期向永豐銀行清償系爭抵押權所擔保之
      債務，以致遭永豐銀行向法院聲請裁定准為本票強制執行
      及拍賣抵押物，惟其迄至97年5 月27日止已清償先前欠繳
      之金額並已恢復正常繳款，此據被告提出放款往來明細查
      詢一覽表3 紙為證（見本院卷第86至88頁），並經永豐商
      業銀行於97年6 月6 日具狀陳報上情無訛（見本院卷第72
      頁），則被告現已依約正常繳納系爭抵押權所擔保之債務
      ，亦陳明願意繼續按期清償等語（見本院卷第105 頁），
      而原告復未舉證證明被告有拒絕清償上開債務之情事，是
      其主張被告違反兩造離婚協議書第2 條之約定等語，自不
      可採。
    5.至原告另主張被告未按時繳納系爭抵押權所擔保之債務，
      導致其遭永豐銀行向法院聲請裁定准為本票強制執行及拍
      賣抵押物，又接獲該銀行寄發查封拍賣催告書，因而破壞
      其原定工作移民之規劃，造成其內心惶恐，必須藉助藥物
      以維持基本生活作息，更遭財團法人金融聯合徵信中心註
      記負債1,130,000 元，已損害原告之身體健康、信用等人
      格權，故依民法債務不履行之規定請求被告賠償非財產之
      損害5,000,000 元等語。惟被告並未違反兩造離婚協議書
      第2 條之約定，已如前述，且原告亦未舉證證明其身體健
      康或信用等人格權確有如上所述遭受侵害之事實，是其請
      求被告賠償非財產上之損害，即不應准許。
  (三)此外，被告抗辯原告前對其提出毀損債權之刑事告訴，已經
    臺灣板橋地方法院檢察署檢察官為不起訴處分，並經臺灣高
    等法院檢察署駁回再議之聲請，猶再度主張其違反兩造離婚
    協議書之約定而向法院聲請核發支付命令，且未依該協議書
    第4 條之約定清償向新竹國際商業銀行借貸之款項，多次藉
    故騷擾被告，故依兩造離婚協議書第9 條之約定請求原告賠
    償違約金5,000,000 元，並依民法債務不履行之規定請求原
    告賠償非財產上之損害5,000,000 元，以抵銷原告請求其賠
    償之違約金及非財產上損害各5,000,000 元等語，並提出臺
    灣板橋地方法院檢察署檢察官97年度偵字第2362號不起訴處
    分書影本1 件為佐。而原告固不爭執其未繳納新竹國際商業
    銀行貸款之事實，惟否認有騷擾被告之情事。經查：
    1.原告前於97年間以被告未償還系爭抵押權所擔保之債務，
      以致其遭永豐銀行向法院聲請裁定准予拍賣系爭房地為由
      向臺灣板橋地方法院檢察署提出毀損債權之刑事告訴，經
      該署檢察官偵查結果，以被告自92年1 月間起至96年4 月
      27日止，每月均有償還上開債務之紀錄，並無損害原告之
      債權為由，認其犯罪嫌疑不足，乃於97年2 月29日為不起
      訴處分等情，固據被告提出上開不起訴處分書影本1 件為
      證（見本院卷第52至53頁）。惟原告在前揭刑事案件偵查
      終結前之97年1 月30日，即據其接獲法院准為拍賣系爭房
      地之裁定，主張被告有上開違約事由，而依兩造離婚協議
      書之約定，聲請本院核發支付命令，嗣經被告對該支付命
      令聲明異議，以該支付命令之聲請視為起訴，而繫屬本院
      審理，此觀諸本件支付命令卷宗即明，則原告在無法確知
      檢察官調查被告繳款紀錄之情況下，依其接獲法院准為拍
      賣系爭房地之裁定，認被告有違反兩造離婚協議書之情事
      而聲請法院核發支付命令，自難認其有惡意藉本件訴訟騷
      擾原告之情事，況被告亦自陳其確因經濟上困難而一時未
      按期繳納貸款等語無訛（見本院卷第82頁），益徵原告聲
      請本院核發支付命令，乃屬其正當權利之行使，並非藉故
      惡意騷擾被告，是被告抗辯原告聲請法院核發支付命令之
      舉，已違反兩造離婚協議書第8 條關於「不得藉故騷擾對
      方」之約定等語，自屬無據。
    2.又被告抗辯原告依兩造離婚協議書第4 條之約定，應負責
      清償向新竹國際商業銀行借貸之貸款，卻未按期清償一節
      ，為原告所不爭執（見本院卷第82頁），惟原告主張因銀
      行未善盡告知義務，導致其每月繳納一定之金額後，卻又
      表示其繳款不足，其才拒絕繳納貸款等語。則依原告主張
      上情，其係因與銀行間之糾紛，始未按期繳納上開貸款，
      並非以騷擾被告為目的而惡意不為清償，而被告復未舉證
      證明原告有以拒絕繳納貸款為手段，遂行其騷擾被告之實
      ，自難逕指原告上開行為已違反兩造離婚協議書第8 條關
      於「不得藉故騷擾對方」之約定。
    3.從而，被告抗辯原告違反兩造離婚協議書第8 條關於「不
      得藉故騷擾對方」之約定，亦應依該協議書第9 條之約定
      賠償違約金5,000,000 元及依民法債務不履行之規定賠償
      非財產上之損害5,000,000 元，並以其對於原告之上開違
      約金及損害賠償債權，與原告請求之違約金抵銷等語，即
      非有據。
  (四)末按給付有確定期限者，債務人自期限屆滿時起，負遲延責
    任；給付無確定期限者，債務人於債權人得請求給付時，經
    其催告而未為給付，自受催告時起，負遲延責任；其經債權
    人起訴，或依督促程式送達支付命令，或為其他相類之行為
    者，與催告有同一之效力；又遲延之債務，以支付金錢為標
    的者，債權人得請求依法定利率計算之遲延利息；此外，應
    付利息之債務，其利率未經約定，亦無法律可據者，週年利
    率為百分之5 ，民法第229 條第1 項、第2 項、第233 條第
    1 項前段、第203 條分別定有明文。本件原告就其請求法定
    遲延利息部分，雖主張自94年10月29日起算，惟其並未舉證
    證明其請求之違約金債權係訂有確定期限之給付，自應於原
    告對被告為催告時，被告始負遲延責任；又原告並未陳明其
    於起訴前曾向被告為給付違約金之請求，自應以原告依督促
    程序聲請法院對被告核發支付命令時，方認為其對被告有明
    確之催告行為，故原告所得請求被告併支付之遲延利息，應
    自本件支付命令及原告所提民事聲請支付命令狀繕本送達於
    被告之翌日即97年2 月16日（送達證書附於本院支付命令卷
    第74頁）起算。再者，原告請求被告給付上開違約金，係以
    支付金錢為標的，且兩造間並未約定利率，則依前揭規定，
    原告請求法定遲延利息之利率，於超過週年利率百分之5 部
    分，即不應准許。
  (五)綜上所述，原告依兩造離婚協議書第9 條之約定，請求被告
    給付違約金80,820元及自民事聲請支付命令狀繕本送達於被
    告之翌日即97年2 月16日起至清償日止，按週年利率百分之
    5 計算之利息部分，為有理由，應予准許；逾此金額之請求
    ，以及原告依上開離婚協議書第2 條之約定請求被告給付塗
    銷系爭抵押權之費用3,480,000 元，暨依民法第227 條之1
    、第195 條之規定請求被告賠償非財產上之損害5,000,000
    元部分，均無理由，應予駁回。
四、本件原告勝訴部分所命給付之金額未逾500,000 元，依民事
    訴訟法第389 條第1 項第5 款之規定，應由法院依職權宣告
    假執行。
五、本件判決事證基礎已臻明確，兩造其餘主張、陳述及所提證
    據，暨攻擊、防禦方法，經本院審酌後，認與判決結果已無
    影響，爰不再一一論述，併予敘明。
六、結論：原告之訴為一部有理由，一部無理由，依民事訴訟法
    第389條第1項第5款、第79條，判決如主文。
中    華    民    國    97    年    11    月    12    日
                  民事第三庭審判長法  官  朱耀平
                                  法  官  許月珍
                                  法  官  王瑜玲
以上正本係照原本作成
如對本判決上訴，須於判決送達後20日內向本院提出上訴狀
中    華    民    國    97    年    11    月    17    日
                                  書記官  黃美雲


司法院資訊處製作；財團法人民間司法改革基金會備份。
